【裁判字號】    99,上易,23
【裁判日期】    990309
【裁判案由】    債務人異議之訴
【裁判全文】
臺灣高等法院臺南分院民事判決  99年度上易字第23號
上  訴  人  甲○○
訴訟代理人  曾柏暠  律師
被 上訴 人  乙○○
訴訟代理人  黃厚誠  律師
上列當事人間請求債務人異議之訴事件，上訴人對於中華民國98
年11月19日臺灣臺南地方法院第一審判決（98年度訴字第1122號
）提起上訴，本院於99年2月23日言詞辯論終結，判決如下：
    主  文
上訴駁回。
第二審訴訟費用由上訴人負擔。
    事實及理由
一、上訴人主張：
    伊與訴外人王秀凝於民國（下同）95年7月10日，以伊所有
    坐落台南市○區○○段946地號土地，及地上建物即建號台
    南市○區○○段1492號、門牌為台南市○區○○路五段470
    號房屋（下稱系爭房地），為訴外人黃連順設定本金新台幣
    （下同）180萬元之抵押權（下稱系爭抵押權），並向黃連
    順借款150萬元（約定清償日95年10月6日，利息為年息3厘
    ，下稱系爭借款）。黃連順於97年2月25日死亡，被上訴人
    與黃連順之子黃俊元竟通謀，將抵押權利人由黃連順變更登
    記為被上訴人，該項移轉登記應屬無效，被上訴人取得之系
    爭抵押權及抵押債權不合法，其以原審97年度司拍字第540
    號拍賣抵押物裁定為執行名義，聲請對伊所有系爭房地強制
    執行，由原審以98年度執字第16620號受理執行，查封拍賣
    系爭房地之執行程序不合法，應予撤銷。爰依民法第184條
    第1項及強制執行法第14條第1項規定，提起本件訴訟，並聲
    明被上訴人對上訴人所有系爭房地於97年4月29日，在台
    南市台南地政事務所以讓與為登記原因，辦理之抵押權移轉
    登記（登記次序00000000登記日期97年4月29日，字號：台
    南土字第061180號），應予塗銷。原審98年度執字第1662
    0號強制執行程序應予撤銷。原審為其敗訴之判決，上訴人
    上訴，除為與上開相同之聲明外，並變更聲明為：被上訴
    人不得執臺灣臺南地方法院97年度司拍字第540號拍賣抵押
    物裁定為執行名義，向上訴人聲請系爭房地強制執行。
二、被上訴人則以：
  (一)黃連順因積欠伊400萬元，於97年1月29日將系爭借款債權，
    連同系爭抵押權讓與被上訴人，並親自簽訂承讓書及交付相
    關債權文件，依土地登記規則第102條第3項準用同條第1項
    規定，及內政部71年10月20日台（71）內地字第116831號函
    、80年9月27日第8078465號函之釋示，系爭抵押權之移轉既
    經訂立書面契約，縱登記義務人於申請登記前死亡，亦可由
    權利人敘明理由並檢附相關證明文件後，單獨申請登記；伊
    基於黃連順生前之授權，辦理系爭抵押權之移轉登記事務，
    系爭抵押權於黃連順將系爭借款債權讓與伊時，不待辦理移
    轉登記，已隨同移轉而由伊取得系爭抵押權，其向地政機關
    辦理登記，性質上乃為實行抵押權而依民法第759條規定所
    為之宣示登記，此項登記與現實之真實狀態相符，該委任關
    係不因黃連順於辦理登記前死亡而告消滅。又縱認伊受黃連
    順委任辦理系爭抵押權移轉登記，因黃連順死亡致委任關係
    消滅，然伊申請登記之部分，仍然存在，系爭抵押權移轉登
    記之申請合法有效。
  (二)又系爭抵押權因黃連順將系爭借款債權移轉而隨同移轉，伊
    雖取得系爭抵押權，但非經登記無法對抗第三人，則黃連順
    為履行其清償義務，即需辦畢抵押權移轉登記，是伊代理黃
    連順至地政機關辦理系爭抵押權移轉登記，係專屬履行債務
    ，且為黃連順之許諾，自無民法第106條雙方代理禁止之適
    用，於法並無不當。並於本院答辯聲明：上訴駁回。
三、不爭執之事項：
  (一)上訴人與王秀凝於95年7月10日，向黃連順借款150萬元，並
    以上訴人所有系爭房地為黃連順設定系爭抵押權。
  (二)系爭房地之抵押權人登記，於97年4月29日由黃連順變更為
    被上訴人。
  (三)被上訴人以上訴人及王秀凝未清償系爭借款為由，於97年9
    月26日取得原審97年度司拍字第540號拍賣抵押物之裁定，
    並於98年3月10日據以聲請強制執行系爭房屋（執行案號：
    98年度執字第16620號）。
  (四)黃連順已於97年2月25日死亡。
    以上事實，並有系爭房地登記謄本、原審97年度司拍字第
    540號裁定、原審民事執行處通知為證（見原審卷第7、8、
    12至14頁），並經本院調取原審98年度執字第16620號執行
    卷查明屬實。
四、兩造之爭點：
  (一)黃連順生前是否有將系爭借款債權連同系爭抵押權移轉讓與
    被上訴人之意思？
  (二)系爭抵押權移轉登記是否符合土地登記規則第102條第3項規
    定？是否有效？
五、得心證之理由：
  (一)黃連順生前確有將系爭借款債權連同系爭抵押權讓與被上訴
    人：
    上訴人主張黃連順於97年2月25日死亡，被上訴人與黃連順
    之子黃俊元通謀，將系爭房地抵押權利人由黃連順變更登記
    為被上訴人，該項移轉登記係屬無效云云，為被上訴人所否
    認。按第三人主張表意人與相對人通謀而為虛偽意思表示者
    ，該第三人應負舉證之責，最高法院48年台上字第29號判例
    意旨可參。查，上訴人雖主張被上訴人與黃俊元係通謀而為
    系爭抵押權之移轉登記，但並未舉證證明。況查，黃連順因
    積欠被上訴人400萬元，於97年1月29日將系爭借款債權及系
    爭抵押權，一併讓與被上訴人等情，業據被上訴人提出抵押
    權移轉變更契約書及承讓書影本為證（見原審卷第10至11頁
    、第37頁）。而上訴人就上開契約書及承讓書上黃連順印章
    之真正並不爭執，且上訴人曾因此事，向臺灣臺南地方法院
    檢察署檢察官告訴被上訴人及代書徐美鳳涉犯偽造文書等罪
    ，亦經該署檢察官為不起訴處分確定，有該不起訴處分書可
    稽（見原審卷第29頁至第30頁）。徐美鳳代書於該署98年度
    交查字第216號偵查中，證實稱黃連順生前即已將系爭借款
    債權及系爭抵押權讓與被上訴人，並在其事務所備齊文件等
    情（見原審卷第39頁正、反面），證人黃俊元（黃連順之子
    ）於偵查中，亦為相同之證詞（見原審卷第38頁正、反面）
    ；而系爭抵押權係由被上訴人代理黃連順辦理移轉登記，徐
    美鳳並未至地政機關辦理系爭抵押權之移轉登記，與兩造復
    無利害關係，另證人黃俊元應充分明瞭其上揭證言可能導致
    自己喪失繼承債權及實現抵押權之利益，仍願為上揭證言，
    其等上開陳述及證言，應屬可信，黃連順生前確有讓與系爭
    借款債權及系爭抵押權與被上訴人之意思，被上訴人抗辯其
    於97年1月29日，自黃連順受讓系爭借款債權及系爭抵押權
    等語，應可採信，上訴人上開主張，自無可採。
  (二)系爭抵押權移轉登記有效：
  １按土地權利移轉、設定，依法須申報土地移轉現值者，於申
    報土地移轉現值後，如登記義務人於申請登記前死亡時，得
    僅由權利人敘明理由，檢附載有義務人死亡記事之戶籍謄本
    及其他有關之證明文件，單獨申請登記。前項規定於土地權
    利移轉、設定或權利內容變更，依法無須申報土地移轉現值
    ，經訂立書面契約，依法公證或申報契稅、贈與稅者，準用
    之，土地登記規則第102條第1項、第3項定有明文。查，系
    爭借款債權連同系爭抵押權，業經黃連順於生前之97年1月
    29日讓與被上訴人，並簽立書面之抵押權移轉變更契約書、
    承讓書，黃連順確有讓與系爭抵押權與被上訴人之真意，均
    如上述，則依上開說明，黃連順雖於辦理系爭抵押權移轉前
    死亡，亦可由權利人即被上訴人敘明理由，檢附相關證明文
    件，單獨申請登記。
  ２上訴人雖主張「系爭抵押權係由被上訴人兼黃連順之代理人
    身分共同申請移轉登記，非其單獨申請，顯係冒用黃連順名
    義，倒填日期而為聲請，不生效力」云云，但為被上訴人所
    否認。經查，上訴人就被上訴人係於黃連順死亡後，以倒填
    日期方式為本件之申請，並未舉證證明。且查，系爭抵押權
    係由被上訴人兼黃連順之代理人身分申請移轉登記，為被上
    訴人所不爭，就被上訴人代理黃連順申請登記部分，縱令不
    發生代理之效力，但被上訴人本人申請登記部分，仍然存在
    ，而系爭抵押權之移轉，依上開說明，原得僅由被上訴人單
    獨申請登記，雖被上訴人以共同申請方式移轉登記，亦應與
    單獨申請登記之行為發生同一之效力，上訴人上開主張，亦
    無可採。至於被上訴人以其本人及黃連順代理人身分，申請
    系爭抵押權移轉登記時，雖未檢附黃連順之除戶戶籍謄本，
    亦僅生補件之問題，並非登記之生效要件，自難以被上訴人
    未檢附上開除戶戶籍謄本，即認被上訴人之申請不合法。
  (三)又按讓與債權時，該債權之擔保及其他從屬之權利，除與讓
    與人有不可分離之關係者外，隨同移轉於受讓人，民法第29
    5條第1項定有明文。所謂債權之擔保，包括人之擔保及物之
    擔保，抵押權屬物之擔保，於讓與債權時，為擔保之抵押權
    原則上自應隨同移轉；又所謂隨同移轉，係屬法定移轉，無
    待登記即發生移轉之效力，與意定移轉須經登記始發生移轉
    效力者有異。故讓與之債權附有不動產抵押權者，依前揭規
    定，該抵押權於債權讓與時，隨同移轉於債權受讓人，受讓
    人於抵押權變更登記前，即取得該不動產抵押權，不受民法
    第758條規定之限制。查，系爭抵押權係於黃連順生前之97
    年1月29日隨同系爭借款債權讓與被上訴人，已如上述，則
    依上開說明，被上訴人於辦理系爭抵押權移轉登記前，已取
    得系爭抵押權，且依土地登記規則第102條第3項之規定，被
    上訴人本可單獨申請登記，則被上訴人以上開方式申請登記
    ，亦難認有何「故意不法侵害上訴人之權利」。從而，上訴
    人依民法第184條第1項、及強制執行法第14條第1項規定，
    請求被上訴人塗銷系爭抵押權之移轉登記，及不得執臺灣臺
    南地方法院97年度司拍字第540號拍賣抵押物裁定為執行名
    義，向上訴人聲請系爭房地強制執行，即屬無據，不應准許
    。原審為上訴人敗訴之判決，於法並無不合，上訴意旨指摘
    原判決不當，求予廢棄，為無理由，應予駁回。
六、本件事證已臻明確，兩造其餘之攻擊防禦方法，核與判決結
    果無影響，爰不一一論述，併此敘明。
七、據上論結，本件上訴為無理由，依民事訴訟法第449條第1項
    、第78條，判決如主文。
中    華    民    國    99    年    3     月    9     日
                  民事第四庭    審判長法  官  吳上康
                                      法  官  王金龍
                                      法  官  陳珍如
上為正本係照原本作成。
本件不得上訴。
中    華    民    國    99    年    3     月    11    日
                                      書記官  易慧玲

司法院資訊處製作；財團法人民間司法改革基金會備份。
